ACORDAO-COMPLETO-2574271

ACÓRDÃO 1185/2023 ATA 3/2023 - PRIMEIRA CÂMARA

VISTOS, relatados e discutidos estes autos de tomada de contas especial, instaurada pela Secretaria Especial do Desenvolvimento Social em nome de Marlene Gonçalves Cardoso, ex-prefeita de Jutaí/AM, em razão da não comprovação da regular aplicação de recursos repassados pela União, em face da não apresentação de documentos comprobatórios das despesas realizadas com recursos transferidos para execução de programas do Fundo Nacional de Assistência Social (FNAS) , no exercício de 2016.
ACORDAM os Ministros do Tribunal de Contas da União, reunidos em sessão da 1ª Câmara, ante as razões expostas pelo relator, e com fundamento nos arts. 1º, inciso I, 12, § 3º, 16, inciso III, alíneas "b" e "c", 19, 23, inciso III, 26, 28, inciso II, e 57 da Lei 8.443/1992 c/c os arts. 214, inciso III, alínea "a", e 215 a 217 do Regimento Interno, em:
9.1. considerar Marlene Gonçalves Cardoso revel, dando-se prosseguimento ao processo;
9.2. julgar irregulares as contas de Marlene Gonçalves Cardoso, condenando-a ao pagamento das importâncias a seguir especificadas, com a fixação do prazo de quinze dias, a contar da notificação, para comprovar, perante o Tribunal, o recolhimento da dívida aos cofres do Fundo Nacional de Assistência Social, atualizada monetariamente e acrescida dos juros de mora, calculados a partir das datas indicadas até a data do recolhimento, na forma prevista na legislação em vigor;
	Data de ocorrência
	Valor histórico (R$) 

	5/1/2016
	3.597,45

	12/1/2016
	15.700,00

	15/1/2016
	21.650,00

	3/2/2016
	8.100,00

	12/2/2016
	3.608,47

	18/2/2016
	5.200,00

	1/3/2016
	700,00

	18/2/2016
	4.400,00

	1/3/2016
	1.091,00

	18/2/2016
	13.700,00

	18/2/2016
	700,00

	1/3/2016
	2.300,00

	19/1/2016
	1.750,00

	3/2/2016
	8.600,00

	18/2/2016
	5.700,00

	1/3/2016
	900,00

	18/5/2016
	1.115,00

	14/7/2016
	3.608,47

	22/7/2016
	2.840,00

	10/8/2016
	3.608,47

	16/9/2016
	3.608,47

	18/10/2016
	2.700,00

	21/10/2016
	3.608,47

	28/11/2016
	3.608,47

	20/12/2016
	3.608,47

	27/12/2016
	3.000,00

	28/12/2016
	3.000,00

	29/12/2016
	3.000,00

	30/12/2016
	2.800,00

	2/6/2016
	1.111,00

	2/6/2016
	530,20

	8/6/2016
	1.376,95

	8/6/2016
	1.234,24

	8/6/2016
	4.395,00

	8/6/2016
	14.949,16

	13/6/2016
	3.608,47

	13/6/2016
	3.608,47

	14/6/2016
	620,00

	14/6/2016
	800,00

	16/6/2016
	8.780,00

	16/6/2016
	2.200,00

	14/7/2016
	3.608,47

	14/7/2016
	7.200,00

	14/7/2016
	2.850,00

	14/7/2016
	3.608,47

	20/7/2016
	2.200,00

	21/7/2016
	7.388,00

	22/7/2016
	3.000,00

	26/7/2016
	7.860,00

	3/8/2016
	978,80

	4/8/2016
	20.000,00

	5/8/2016
	12.500,00

	5/8/2016
	9.500,00

	5/8/2016
	13.000,00

	11/8/2016
	3.608,47

	11/8/2016
	1.728,60

	11/8/2016
	3.608,47

	13/9/2016
	25.000,00

	14/9/2016
	3.720,00

	14/9/2016
	5.000,00

	16/9/2016
	3.608,47

	16/9/2016
	3.608,47

	17/10/2016
	6.800,00

	18/10/2016
	23.800,00

	21/10/2016
	3.608,47

	21/10/2016
	10.000,00

	31/10/2016
	11.650,00

	1/11/2016
	24.640,00

	1/11/2016
	16.240,00

	10/11/2016
	2.200,00

	22/11/2016
	30.000,00

	23/11/2016
	14.700,00

	28/11/2016
	3.608,47

	7/12/2016
	3.000,00

	12/12/2016
	15.900,00

	12/12/2016
	14.600,00

	20/12/2016
	1.274,50

	26/12/2016
	30.000,00

	26/12/2016
	2.200,00

	29/12/2016
	45.000,00

	29/12/2016
	14.500,00

	30/12/2016
	12.600,00

9.3. aplicar a Marlene Gonçalves Cardoso multa no valor de R$ 40.000,00 (quarenta mil reais) , fixando-lhe o prazo de quinze dias, a contar da notificação, para que comprove, perante o Tribunal, o recolhimento da dívida aos cofres do Tesouro Nacional, atualizada monetariamente desde a data do presente acórdão até a data do efetivo recolhimento, se paga após o vencimento, na forma da legislação em vigor;
9.4. autorizar, desde logo, a cobrança judicial das dívidas, caso não atendidas a notificação;
9.5. autorizar, caso requerido e se o processo não tiver sido remetido para cobrança judicial, o parcelamento das dívidas em até 36 (trinta e seis) parcelas mensais e consecutivas;
9.6. fixar o vencimento da primeira parcela em quinze dias, a contar do recebimento da notificação, e os das demais a cada 30 dias, devendo incidir sobre cada valor mensal os correspondentes acréscimos legais, na forma prevista na legislação em vigor;
9.7. alertar a responsável que, em caso de parcelamento da dívida, a falta de pagamento de qualquer parcela importará no vencimento antecipado do saldo devedor;
9.8. encaminhar cópia da presente deliberação à responsável, ao Fundo Nacional de Assistência Social e à Procuradoria da República no Estado do Amazonas, com a informação de que o relatório e o voto que a fundamentam estão disponíveis para consulta no endereço www.tcu.gov.br/acordaos.

Tomada de contas especial instaurada pela Secretaria Especial do Desenvolvimento Social em razão da não comprovação da regular aplicação dos recursos repassados pela União, por meio do Fundo Nacional de Assistência Social.

Primeira Câmara

Município de Jutaí/AM

3. Responsável: Marlene Gonçalves Cardoso (XXX.679.792-XX)

13.1. Ministros presentes: Benjamin Zymler (na Presidência) e Jorge Oliveira (Relator).
13.2. Ministros-Substitutos convocados: Augusto Sherman Cavalcanti e Weder de Oliveira.

JORGE OLIVEIRA

Transcrevo a seguir a instrução elaborada na então Secretaria de Controle Externo de Tomada de Contas Especial, atual AudTCE (peça 61) , que contou com o endosso dos dirigentes daquela unidade (peças 62 e 63) e com a concordância do Ministério Público junto ao TCU (peça 64) :
"INTRODUÇÃO
Cuidam os autos de tomada de contas especial instaurada pelo (a) Secretaria Especial do Desenvolvimento Social, em desfavor de Marlene Gonçalves Cardoso, em razão de não comprovação da regular aplicação dos recursos repassados pela União por meio do Fundo Nacional de Assistência Social.
HISTÓRICO
Em 25/8/2020, com fundamento na IN/TCU 71/2012, alterada pela IN/TCU 76/2016, e DN/TCU 155/2016, o dirigente da instituição Secretaria Especial do Desenvolvimento Social autorizou a instauração da tomada de contas especial (peça 19) . O processo foi registrado no sistema e-TCE com o número 1393/2021.
O fundamento para a instauração da Tomada de Contas Especial, conforme consignado na matriz de responsabilização elaborada pelo tomador de contas, foi a constatação da seguinte irregularidade: 
'Não comprovação da boa e regular aplicação dos recursos federais repassados à Prefeitura Municipal de Jutaí/AM, em face da omissão no dever de prestar contas dos valores transferidos, no âmbito do PSB/PSE-2016, no exercício de 2016.'
A responsável arrolada na fase interna foi devidamente comunicada e, diante da ausência de justificativas suficientes para elidir a irregularidade e da não devolução dos recursos, instaurou-se a tomada de contas especial.
No relatório (peça 39) , o tomador de contas concluiu que o prejuízo importaria no valor original de R$ 610.913,89, imputando-se a responsabilidade a Marlene Gonçalves Cardoso, PREFEITA MUNICIPAL, no período de 1/1/2013 a 31/12/2016, na condição de gestor dos recursos. 
Em 16/8/2021, a Controladoria-Geral da União emitiu o relatório de auditoria (peça 42) , em concordância com o relatório do tomador de contas. O certificado de auditoria e o parecer do dirigente do órgão de controle interno concluíram pela irregularidade das presentes contas (peças 43 e 44) .
Em 11/11/2021, o ministro responsável pela área atestou haver tomado conhecimento das conclusões contidas no relatório e certificado de auditoria, bem como do parecer conclusivo do dirigente do órgão de controle interno, manifestando-se pela irregularidade das contas, e determinou o encaminhamento do processo ao Tribunal de Contas da União (peça 45) .
Na instrução inicial (peça 49) , analisando-se os documentos nos autos, concluiu-se pela necessidade de realização de citação para a seguinte irregularidade: 
1.1. Irregularidade 1: ausência dos documentos comprobatórios da despesa de programa do FNAS.
	Evidências da irregularidade: documentos técnicos presentes nas peças 6, 12 e 18.
	Normas infringidas: art. 70, parágrafo único, da Constituição Federal de 1988; art. 93, do Decreto-lei 200; e arts. 9º, 10, § 2º, e 11 da Portaria MDS 113/2015, de 10/12/2012 e Portaria Interministerial 424, de 30/12/2016.
1.2. 	Débitos relacionados à responsável Marlene Gonçalves Cardoso:
	Data de ocorrência
	Valor histórico (R$) 

	5/1/2016
	3.597,45

	12/1/2016
	15.700,00

	15/1/2016
	21.650,00

	3/2/2016
	8.100,00

	12/2/2016
	3.608,47

	18/2/2016
	5.200,00

	1/3/2016
	700,00

	18/2/2016
	4.400,00

	1/3/2016
	1.091,00

	18/2/2016
	13.700,00

	18/2/2016
	700,00

	1/3/2016
	2.300,00

	19/1/2016
	1.750,00

	3/2/2016
	8.600,00

	18/2/2016
	5.700,00

	1/3/2016
	900,00

	18/5/2016
	1.115,00

	14/7/2016
	3.608,47

	22/7/2016
	2.840,00

	10/8/2016
	3.608,47

	16/9/2016
	3.608,47

	18/10/2016
	2.700,00

	21/10/2016
	3.608,47

	28/11/2016
	3.608,47

	20/12/2016
	3.608,47

	27/12/2016
	3.000,00

	28/12/2016
	3.000,00

	29/12/2016
	3.000,00

	30/12/2016
	2.800,00

	2/6/2016
	1.111,00

	2/6/2016
	530,20

	8/6/2016
	1.376,95

	8/6/2016
	1.234,24

	8/6/2016
	4.395,00

	8/6/2016
	14.949,16

	13/6/2016
	3.608,47

	13/6/2016
	3.608,47

	14/6/2016
	620,00

	14/6/2016
	800,00

	16/6/2016
	8.780,00

	16/6/2016
	2.200,00

	14/7/2016
	3.608,47

	14/7/2016
	7.200,00

	14/7/2016
	2.850,00

	14/7/2016
	3.608,47

	20/7/2016
	2.200,00

	21/7/2016
	7.388,00

	22/7/2016
	3.000,00

	26/7/2016
	7.860,00

	3/8/2016
	978,80

	4/8/2016
	20.000,00

	5/8/2016
	12.500,00

	5/8/2016
	9.500,00

	5/8/2016
	13.000,00

	11/8/2016
	3.608,47

	11/8/2016
	1.728,60

	11/8/2016
	3.608,47

	13/9/2016
	25.000,00

	14/9/2016
	3.720,00

	14/9/2016
	5.000,00

	16/9/2016
	3.608,47

	16/9/2016
	3.608,47

	17/10/2016
	6.800,00

	18/10/2016
	23.800,00

	21/10/2016
	3.608,47

	21/10/2016
	10.000,00

	31/10/2016
	11.650,00

	1/11/2016
	24.640,00

	1/11/2016
	16.240,00

	10/11/2016
	2.200,00

	22/11/2016
	30.000,00

	23/11/2016
	14.700,00

	28/11/2016
	3.608,47

	7/12/2016
	3.000,00

	12/12/2016
	15.900,00

	12/12/2016
	14.600,00

	20/12/2016
	1.274,50

	26/12/2016
	30.000,00

	26/12/2016
	2.200,00

	29/12/2016
	45.000,00

	29/12/2016
	14.500,00

	30/12/2016
	12.600,00

		Cofre credor: Fundo Nacional de Assistência Social.
		Responsável: Marlene Gonçalves Cardoso.
Conduta: não apresentar documentos comprobatórios das despesas realizadas com recursos repassados para a execução de programa do FNAS.
Nexo de causalidade: a não comprovação das despesas realizadas impediu a comprovação da regular aplicação dos recursos federais repassados no âmbito do instrumento em questão, resultando em presunção de dano ao erário.
Culpabilidade: não há excludentes de ilicitude, de culpabilidade e de punibilidade; é razoável supor que a responsável tinha consciência da ilicitude de sua conduta; era exigível conduta diversa da praticada, qual seja, apresentar a documentação comprobatória das despesas realizadas necessária à comprovação da regular aplicação dos recursos federais repassados, conforme estabelecido nas normas aplicáveis. 
Encaminhamento: citação.
Em cumprimento ao pronunciamento da unidade (peça 51) , foi efetuada citação da responsável, nos moldes adiante:
 Marlene Gonçalves Cardoso - promovida a citação da responsável, conforme delineado adiante:
	Comunicação: Ofício 50971/2022 - Seproc (peça 53) 
Data da Expedição: 4/10/2022
Data da Ciência: 6/10/2022 (peça 54) 
Nome Recebedor: João Cardoso
Observação: Ofício enviado para o endereço do responsável, conforme pesquisa na base de dados no sistema da Receita Federal, custodiada pelo TCU (peça 52) .
Fim do prazo para a defesa: 21/10/2022
	
Conforme Despacho de Conclusão das Comunicações Processuais (peça 60) , as providências inerentes às comunicações processuais foram concluídas. 
Transcorrido o prazo regimental, a responsável Marlene Gonçalves Cardoso permaneceu silente, devendo ser considerada revel, nos termos do art. 12, § 3º, da Lei 8.443/1992.
ANÁLISE DOS PRESSUPOSTOS DE PROCEDIBILIDADE DA IN/TCU 71/2012
Avaliação da Ocorrência de Prescrição
Em relação à prescrição, o Supremo Tribunal Federal - STF, no Recurso Extraordinário - RE 636.886, fixou a tese, com repercussão geral reconhecida, de que 'é prescritível a pretensão de ressarcimento ao erário fundada em decisão de Tribunal de Contas' (Tema 899) . Posteriormente, o próprio TCU regulamentou o assunto por meio da Resolução TCU 344, de 11/10/2022, publicada em 21/10/2022, à luz do disposto na Lei 9.873/1999, estabelecendo que 'prescrevem em cinco anos as pretensões punitiva e de ressarcimento' nos processos de controle externo, conforme o art. 2º, da referida norma.
Quanto ao termo inicial da contagem do prazo prescricional, o art. 4º prevê o seguinte:
'Art. 4° O prazo de prescrição será contado:
I - da data em que as contas deveriam ter sido prestadas, no caso de omissão de prestação de contas;
II - da data da apresentação da prestação de contas ao órgão competente para a sua análise inicial;
III - do recebimento da denúncia ou da representação pelo Tribunal ou pelos órgãos de controle interno, quanto às apurações decorrentes de processos dessa natureza;
IV - da data do conhecimento da irregularidade ou do dano, quando constatados em fiscalização realizada pelo Tribunal, pelos órgãos de controle interno ou pelo próprio órgão ou entidade da Administração Pública onde ocorrer a irregularidade;
V - do dia em que tiver cessado a permanência ou a continuidade, no caso de irregularidade permanente ou continuada.
No que se refere às causas de interrupção da prescrição, o art. 5º dispõe:
Art. 5º A prescrição se interrompe:
I - pela notificação, oitiva, citação ou audiência do responsável, inclusive por edital; 
II - por qualquer ato inequívoco de apuração do fato;
III - por qualquer ato inequívoco de tentativa de solução conciliatória; 
IV - pela decisão condenatória recorrível.
§ 1° A prescrição pode se interromper mais de uma vez por causas distintas ou por uma mesma causa desde que, por sua natureza, seja repetível no curso do processo.
§ 2° Interrompida a prescrição, começa a correr novo prazo a partir do ato interruptivo.
§ 3º Não interrompem a prescrição o pedido e concessão de vista dos autos, emissão de certidões, prestação de informações, juntada de procuração ou subestabelecimento e outros atos de instrução processual de mero seguimento do curso das apurações.
Já a prescrição intercorrente é regulada no art. 8º:
Art. 8º Incide a prescrição intercorrente se o processo ficar paralisado por mais de três anos, pendente de julgamento ou despacho, sem prejuízo da responsabilidade funcional decorrente da paralisação, se for o caso. 
§ 1° A prescrição intercorrente interrompe-se por qualquer ato que evidencie o andamento regular do processo, excetuando-se pedido e concessão de vista dos autos, emissão de certidões, prestação de informações, juntada de procuração ou subestabelecimento e outros atos que não interfiram de modo relevante no curso das apurações.
§ 2° As causas suspensivas e interruptivas da prescrição principal também suspendem ou interrompem a prescrição intercorrente.'
No caso concreto, o termo inicial da contagem do prazo da prescrição principal ocorreu em 28/9/2017, data em que a prestação de contas foi apresentada (art. 4°, inciso II) . O termo inicial da contagem da prescrição intercorrente ocorreu em 26/2/2018, data em que ocorreu o primeiro ato apuratório da omissão das contas.
Verificam-se, nos presentes autos, os seguintes eventos processuais interruptivos da prescrição principal, ocorridos tanto na fase interna, quanto na fase externa desta TCE:
18.1.		fase interna:
	a) Encaminhamento da prestação de contas, data do parecer do CMAS, 28/9/2017 (peça 5) 
	b) Nota Técnica 54/2018, de 26/2/2018, análise da prestação de contas (peça 6) ;
	c) Nota Técnica 2172, emitida pela Coordenação geral de Prestação de Contas, em 24/8/2020 (peça 19) 
	d) Nota Técnica 116, emitida pela Coordenação de Contabilidade, em 3/9/2020 (peça 22) ;
	e) Relatório de TCE 9/2021, de 8/6/2021 (peça 39) 
18.2.	Fase externa:
	a) Processo autuado por Segecex, em 11/11/2021 
	b) Processo distribuído para 1ª instrução, em 2/9/2022
Ao se analisar o termo inicial da contagem do prazo de prescrição, bem como a sequência de eventos processuais indicados no item anterior, os quais têm o condão de interromper a fluência do prazo prescricional, nos termos do art. 5º da Resolução TCU n. 344/2022, conclui-se que não houve o transcurso do prazo de cinco anos entre cada evento processual e o seguinte. Portanto, levando-se em consideração o entendimento do STF acima mencionado, bem como a vigente regulamentação do Tribunal, (não) ocorreu, nos autos, a prescrição da pretensão sancionatória e ressarcitória para o TCU.
Verificam-se, nos presentes autos, os seguintes eventos processuais interruptivos da prescrição intercorrente, ocorridos tanto na fase interna, quanto na fase externa desta TCE:
20.1.	Fase interna:
	a) Nota Técnica 54/2018, de 26/2/2018, análise da prestação de contas (peça 6) ;
	b) Nota Técnica 2172, emitida pela Coordenação geral de Prestação de Contas, em 24/8/2020 (peça 19) 
	c) Nota Técnica 116, emitida pela Coordenação de Contabilidade, em 3/9/2020 (peça 22) ;
	d) Relatório de TCE 9/2021, de 8/6/2021 (peça 39) 
20.2.	fase externa:
	a) Processo autuado por Segecex, em 11/11/2021 
	b) Processo distribuído para 1ª instrução, em 2/9/2022
Levando-se em consideração a vigente regulamentação do Tribunal, bem como os eventos processuais interruptivos da prescrição intercorrente, relacionados no item anterior, conclui-se que não houve o transcurso do prazo de três anos entre cada evento processual e o seguinte, e consequentemente não ocorreu a prescrição intercorrente.
Avaliação de Viabilidade do Exercício do Contraditório e Ampla Defesa
Verifica-se que não houve o transcurso de mais de dez anos desde o fato gerador sem que tenha havido a notificação da responsável pela autoridade administrativa federal competente (art. 6º, inciso II, c/c art. 19 da IN/TCU 71/2012, modificada pela IN/TCU 76/2016) , uma vez que o fato gerador da irregularidade sancionada ocorreu em 30/12/2016, e a responsável foi notificada sobre a irregularidade pela autoridade administrativa competente conforme segue:
1. Marlene Gonçalves Cardoso, por meio do edital acostado à peça 16, publicado em 17/7/2020.
Valor de Constituição da TCE 	
Verifica-se, ainda, que o valor atualizado do débito apurado (sem juros) em 1/1/2017 é de R$ 620.645,38, portanto superior ao limite mínimo de R$ 100.000,00, na forma estabelecida conforme os arts. 6º, inciso I, e 19 da IN/TCU 71/2012, modificada pela IN/TCU 76/2016. 
OUTROS PROCESSOS/DÉBITOS NOS SISTEMAS DO TCU COM OS MESMOS RESPONSÁVEIS
Informa-se que foram encontrados processos no Tribunal com a mesma responsável:
	Responsável
	Processo

	Marlene Gonçalves Cardoso
	Processo 023.972/2018-1 [TCE, aberto, 'Programa Dinheiro Direto na Escola PDDE/PDE, exercício 2010, e Programa Nacional de Alimentação Escolar/PNAE, exercício 2011, firmado entre o Fundo Nacional de Desenvolvimento da Educação-FNDE e o Município de Jutaí/AM']
Processo 025.754/2021-1 [CBEX, encerrado, 'Cobrança Executiva de multa originária do (s) AC (s) AC-4722-11/2020-1C, referente ao TC Processo 007.114/2018-4']
Processo 044.554/2020-6 [TCE, aberto, 'TCE instaurada pelo (a) Fundo Nacional de Desenvolvimento da Educação em razão de Omissão no dever de prestar contas, Termo de compromisso 09695/2014, firmado com o/a FUNDO NACIONAL DE DESENVOLVIMENTO DA EDUCAÇÃO, função EDUCACAO, que teve como objeto Executar as ações relativas a (s) unidade (s) de educação infantil, de acordo com as especificações do (s) projeto (s) aprovado (s) pelo Fundo Nacional de Desenvolvimento da Educação FNDE e em conformidade com os requisitos da lei supramencionada e demais condicionantes. QUADRAS POLIESPORTIVAS OBRAS CONSTRUCAO (1007193) QUADRA COBERTA - ESC. SANTA TEREZA - Jutaí - AM (1007194) QUADRA COBERTA- PRESIDENTE TANCREDO NEVES - Jutaí - AM (nº da TCE no sistema: 1817/2020) ']
Processo 040.824/2018-7 [TCE, aberto, 'TCE instaurada pelo (a) Fundo Nacional de Desenvolvimento da Educação em razão de Omissão no dever de prestar contas, para atendimento ao Programa Nacional de Alimentação Escolar (PNAE) , exercício 2016, função EDUCACAO (nº da TCE no sistema: 1003/2018) ']
Processo 020.798/2019-9 [TCE, aberto, 'TCE instaurada pelo (a) Fundo Nacional de Desenvolvimento da Educação em razão de Omissão no dever de prestar contas, Termo de compromisso 8687/2014, firmado com o/a FUNDO NACIONAL DE DESENVOLVIMENTO DA EDUCACAO, função EDUCACAO, que teve como objeto Executar as ações relativas a (s) unidade (s) de educação infantil, de acordo com as especificações do (s) projeto (s) aprovado (s) pelo Fundo Nacional de Desenvolvimento da Educação FNDE e em conformidade com os requisitos da lei supramencionada e demais condicionantes. PAC II - PROINFÂNCIA OBRAS CONSTRUCAO (1011029) ESCOLA INFANTIL - SAO JOSE - Jutaí - AM (1011030) ESCOLA INFANTIL- ESTRADA DO BREU - Jutaí - AM (nº da TCE no sistema: 1520/2018) ']
Processo 011.735/2021-0 [CBEX, encerrado, 'Cobrança Executiva de débito originária do (s) AC (s) AC-12106-38/2020-1C, referente ao TC Processo 040.830/2018-7']
Processo 011.736/2021-6 [CBEX, encerrado, 'Cobrança Executiva de multa originária do (s) AC (s) AC-12106-38/2020-1C, referente ao TC Processo 040.830/2018-7']
Processo 040.823/2018-0 [TCE, encerrado, 'TCE instaurada pelo (a) Fundo Nacional de Desenvolvimento da Educação em razão de Omissão no dever de prestar contas, para atendimento ao Programa Dinheiro Direto na Escola (PDDE) , exercício 2014, função EDUCACAO (nº da TCE no sistema: 1273/2018) ']
Processo 007.114/2018-4 [TCE, encerrado, 'TCE instaurada pelo (a) Fundo Nacional de Desenvolvimento da Educação em razão de Omissão no dever de prestar contas, para atendimento ao Programa Nacional de Alimentação Escolar (PNAE) , exercício 2015, função EDUCACAO (nº da TCE no sistema: 531/2017) ']
Processo 038.471/2018-3 [TCE, encerrado, 'TCE instaurada pelo (a) Fundo Nacional de Desenvolvimento da Educação em razão de Omissão no dever de prestar contas, para atendimento ao Programa Dinheiro Direto na Escola (PDDE) Ação Educação Integral, exercício 2015, função EDUCACAO (nº da TCE no sistema: 1128/2018) ']
Processo 037.409/2018-2 [TCE, aberto, 'TCE instaurada pelo (a) MINISTÉRIO DA INTEGRAÇÃO NACIONAL (VINCULADOR) em razão de Não comprovação da regular aplicação dos recursos repassados pela União, Outros instrumentos de transferências discricionárias Portaria 160/2015, firmado com o/a Ministério da Integração Nacional, Siafi/Siconv 683982, função SEGURANCA PUBLICA, que teve como objeto Aquisição de materiais de limpeza, higiene pessoal, de construção, cestas básicas e combustíveis; Locação de barcos e voadeiras (nº da TCE no sistema: 121/2018) ']
Processo 040.830/2018-7 [TCE, encerrado, 'TCE instaurada pelo (a) Fundo Nacional de Desenvolvimento da Educação em razão de Omissão no dever de prestar contas, para atendimento ao Programa Dinheiro Direto na Escola (PDDE) , exercício 2015, função EDUCACAO (nº da TCE no sistema: 852/2018) ']
Processo 008.599/2021-1 [TCE, aberto, 'TCE instaurada pelo (a) Fundo Nacional de Desenvolvimento da Educação em razão de Omissão no dever de prestar contas, Termo de compromisso 32762/2014, firmado com o/a FUNDO NACIONAL DE DESENVOLVIMENTO DA EDUCAÇÃO, função EDUCACAO, que teve como objeto OBRAS DE CONSTRUÇÃO (1018369) ESCOLA INDIGENA GATO - GATO - JUTAI - AM (1018370) ESCOLA INDIGENA SÃO JOSÉ - CASTANHAL - JUTAI - AM (nº da TCE no sistema: 3057/2020) ']
Processo 006.015/2022-0 [CBEX, aberto, 'Cobrança Executiva de débito/multa originária do (s) AC (s) AC-61-1/2021-1C AC-5926-9/2021-1C, referente ao TC Processo 037.409/2018-2']

Informa-se que foram encontrados débitos imputáveis aos responsáveis no banco de débitos existente no sistema e-TCE:
	Responsável
	Débito inferior

	Marlene Gonçalves Cardoso
	849/2018 (R$ 38.427,36) - Dano inferior ao limite de instauração da TCE cadastrado
182/2021 (R$ 21.338,92) - Dano inferior ao limite de instauração da TCE cadastrado

A tomada de contas especial está, assim, devidamente constituída e em condição de ser instruída.
EXAME TÉCNICO
Da validade das notificações:
Preliminarmente, cumpre tecer breves considerações sobre a forma como são realizadas as comunicações processuais no TCU. A esse respeito, destacam-se o art. 179, do Regimento Interno do TCU (Resolução 155, de 4/12/2002) e o art. 4º, inciso III, § 1º, da Resolução TCU 170, de 30 de junho de 2004, in verbis:
'Art. 179. A citação, a audiência ou a notificação, bem como a comunicação de diligência, farse-ão:
I - mediante ciência da parte, efetivada por servidor designado, por meio eletrônico, fac-símile, telegrama ou qualquer outra forma, desde que fique confirmada inequivocamente a entrega da comunicação ao destinatário;
II - mediante carta registrada, com aviso de recebimento que comprove a entrega no endereço do destinatário;
III - por edital publicado no Diário Oficial da União, quando o seu destinatário não for localizado
 (...) 
Art. 3º As comunicações serão dirigidas ao responsável, ou ao interessado, ou ao dirigente de órgão ou entidade, ou ao representante legal ou ao procurador constituído nos autos, com poderes expressos no mandato para esse fim, por meio de:
I - correio eletrônico, fac-símile ou telegrama;
II - servidor designado;
III - carta registrada, com aviso de recebimento;
IV - edital publicado no Diário Oficial da União, quando o seu destinatário não for localizado, nas hipóteses em que seja necessário o exercício de defesa.
Art. 4º. Consideram-se entregues as comunicações:
I - efetivadas conforme disposto nos incisos I e II do artigo anterior, mediante confirmação da ciência do destinatário;
II - realizadas na forma prevista no inciso III do artigo anterior, com o retorno do aviso de recebimento, entregue comprovadamente no endereço do destinatário;
III - na data de publicação do edital no Diário Oficial da União, quando realizadas na forma prevista no inciso IV do artigo anterior.
§ 1º O endereço do destinatário deverá ser previamente confirmado mediante consulta aos sistemas disponíveis ao Tribunal ou a outros meios de informação, a qual deverá ser juntada ao respectivo processo.
 (...) '
Bem se vê, portanto, que a validade da citação via postal não depende de que o aviso de recebimento seja assinado pelo próprio destinatário da comunicação, o que dispensa, no caso em tela, a entrega do AR em 'mãos próprias'. A exigência da norma é no sentido de o Tribunal verificar se a correspondência foi entregue no endereço correto, residindo aqui a necessidade de certeza inequívoca. 
Não é outra a orientação da jurisprudência do TCU, conforme se verifica dos julgados a seguir transcritos:
São válidas as comunicações processuais entregues, mediante carta registrada, no endereço correto do responsável, não havendo necessidade de que o recebimento seja feito por ele próprio (Acórdão 3648/2013-TCU-Segunda Câmara, Relator José Jorge) ;
É prescindível a entrega pessoal das comunicações pelo TCU, razão pela qual não há necessidade de que o aviso de recebimento seja assinado pelo próprio destinatário. Entregandose a correspondência no endereço correto do destinatário, presume-se o recebimento da citação. (Acórdão 1019/2008-TCU-Plenário, Relator Benjamin Zymler) ;
As comunicações do TCU, inclusive as citações, deverão ser realizadas mediante Aviso de Recebimento - AR, via Empresa Brasileira de Correios e Telégrafos, bastando para sua validade que se demonstre que a correspondência foi entregue no endereço correto. (Acórdão 1526/2007-TCU-Plenário, Relator Aroldo Cedraz) .
A validade do critério de comunicação processual do TCU foi referendada pelo Supremo Tribunal Federal, nos termos do julgamento do MS-AgR 25.816/DF, por meio do qual se afirmou a desnecessidade da ciência pessoal do interessado, entendendo-se suficiente a comprovação da entrega do 'AR' no endereço do destinatário:
'Ementa: agravo regimental. Mandado de segurança. Desnecessidade de intimação pessoal das decisões do tribunal de contas da união. art. 179 do regimento interno do TCU. Intimação do ato impugnado por carta registrada, iniciado o prazo do art. 18 da lei nº 1.533/51 da data constante do aviso de recebimento. Decadência reconhecida. Agravo improvido.
O envio de carta registrada com aviso de recebimento está expressamente enumerado entre os meios de comunicação de que dispõe o Tribunal de Contas da União para proceder às suas intimações.
O inciso II do art. 179 do Regimento Interno do TCU é claro ao exigir apenas a comprovação da entrega no endereço do destinatário, bastando o aviso de recebimento simples.'
Da revelia da responsável Marlene Gonçalves Cardoso
No caso vertente, a citação da responsável se deu em endereço proveniente da base de CPFs da Receita Federal, em sistema custodiado pelo TCU. A entrega do ofício citatório nesse endereço ficou comprovada (peça 52) .
Nos processos do TCU, a revelia não leva à presunção de que seriam verdadeiras todas as imputações levantadas contra os responsáveis, diferentemente do que ocorre no processo civil, em que a revelia do réu opera a presunção da verdade dos fatos narrados pelo autor (Acórdão 1009/2018-TCU-Plenário, Relator Bruno Dantas; 2369/2013-TCU-Plenário, Relator Benjamin Zymler e 2449/2013-TCU-Plenário, Relator Benjamin Zymler) . Dessa forma, a avaliação da responsabilidade do agente não pode prescindir da prova existente no processo ou para ele carreada. 
Ao não apresentar sua defesa, a responsável deixou de produzir prova da regular aplicação dos recursos sob sua responsabilidade, em afronta às normas que impõem aos gestores públicos a obrigação legal de, sempre que demandados pelos órgãos de controle, apresentar os documentos que demonstrem a correta utilização das verbas públicas, a exemplo do contido no art. 93 do Decreto-Lei 200/1967: 'Quem quer que utilize dinheiros públicos terá de justificar seu bom e regular emprego na conformidade das leis, regulamentos e normas emanadas das autoridades administrativas competentes.' 
Mesmo as alegações de defesa não sendo apresentadas, considerando o princípio da verdade real que rege esta Corte, procurou-se buscar, em manifestações da responsável na fase interna desta Tomada de Contas Especial, se havia algum argumento que pudesse ser aproveitado a seu favor. 
Os argumentos apresentados na fase interna (peça 11) não elidem as irregularidades apontadas.
Em se tratando de processo em que a parte interessada não se manifestou acerca das irregularidades imputadas, não há elementos para que se possa efetivamente aferir e reconhecer a ocorrência de boa-fé na conduta da responsável, podendo este Tribunal, desde logo, proferir o julgamento de mérito pela irregularidade das contas, conforme os termos dos §§ 2º e 6º do art. 202 do Regimento Interno do TCU. (Acórdão 2064/2011-TCU-Primeira Câmara (Relator Ubiratan Aguiar) , 6.182/2011-TCU-1ª Câmara (Relator Weber de Oliveira) , 4.072/2010-TCU-1ª Câmara (Relator Valmir Campelo) , 1.189/2009-TCU-1ª Câmara (Relator Marcos Bemquerer) , 731/2008-TCU-Plenário (Relator Aroldo Cedraz) .
Dessa forma, a responsável Marlene Gonçalves Cardoso deve ser considerada revel, nos termos do art. 12, § 3º, da Lei 8.443/1992, devendo as contas serem julgadas irregulares, condenando-a ao débito apurado e aplicando-lhe a multa prevista no art. 57 da Lei 8.443/1992.
Dolo ou Erro Grosseiro no TCU (art. 28 da LINDB) 
Cumpre avaliar, por fim, a caracterização do dolo ou erro grosseiro, no caso concreto, tendo em vista a diretriz constante do art. 28 do Decreto-lei 4.657/1942 (Lei de Introdução à Normas do Direito Brasileiro - LINDB) acerca da responsabilização de agentes públicos no âmbito da atividade controladora do Estado. Desde a entrada em vigor da Lei 13.655/2018 (que inseriu os artigos 20 ao 30 ao texto da LINDB) , essa análise vem sendo incorporada cada vez mais aos acórdãos do TCU, com vistas a aprimorar a individualização das condutas e robustecer as decisões que aplicam sanções aos responsáveis. 
Acerca da jurisprudência que vem se firmado sobre o tema, as decisões até o momento proferidas parecem se inclinar majoritariamente para a equiparação conceitual do 'erro grosseiro' à 'culpa grave'. Para fins do exercício do poder sancionatório do TCU, tem-se considerado como erro grosseiro o que resulta de grave inobservância do dever de cuidado e zelo com a coisa pública (Acórdão 2391/2018-TCU-Plenário, Relator: Benjamin Zymler, Acórdão 2924/2018-TCU-Plenário, Relator: José Mucio Monteiro, Acórdão 11762/2018-TCU-Segunda Câmara, Relator: Marcos Bemquerer, e Acórdãos 957/2019, 1.264/2019 e 1.689/2019, todos do Plenário, Relator Augusto Nardes) . 
Quanto ao alcance da expressão 'erro grosseiro', o Ministro Antônio Anastasia defende que o correto seria considerar 'o erro grosseiro como culpa grave, mas mantendo o referencial do homem médio' (Acórdão 2012/2022-TCU-Segunda Câmara) . Desse modo, incorre em erro grosseiro o gestor que falha gravemente nas circunstâncias em que não falharia aquele que emprega um nível de diligência normal no desempenho de suas funções, considerando os obstáculos e dificuldades reais que se apresentavam à época da prática do ato impugnado (art. 22 da LINDB) . 
No caso em tela, a irregularidade consistente em 'ausência dos documentos comprobatórios da despesa de programa do FNAS' configura violação não só às regras legais: Portaria MDS 113/2015, de 10/12/2012 e Portaria Interministerial 424, de 30/12/2016, mas também a princípios basilares da administração pública. Depreende-se, portanto, que a conduta do responsável se distanciou daquela que seria esperada de um administrador médio, a revelar grave inobservância no dever de cuidado no trato com a coisa pública, num claro exemplo de erro grosseiro a que alude o art. 28 da LINDB (Acórdão 1689/2019-TCU-Plenário, Relator Min. Augusto Nardes; Acórdão 2924/2018-TCU-Plenário, Relator Min. José Mucio Monteiro; Acórdão 2391/2018-TCU-Plenário, Relator Min. Benjamin Zymler) . 
CONCLUSÃO
Em face da análise promovida na seção 'Exame Técnico', verifica-se que a responsável Marlene Gonçalves Cardoso não logrou comprovar a boa e regular aplicação dos recursos, instada a se manifestar, optou pelo silêncio, configurando a revelia, nos termos do § 3º, do art. 12, da Lei 8.443/1992. Ademais, inexistem nos autos elementos que demonstrem a boa-fé da responsável ou a ocorrência de outras excludentes de culpabilidade.
Verifica-se também que não houve a prescrição intercorrente, nem a prescrição da pretensão punitiva e ressarcitório, conforme análise já realizada.
Tendo em vista que não constam dos autos elementos que permitam reconhecer a boa-fé do responsável, sugere-se que as suas contas sejam julgadas irregulares, nos termos do art. 202, § 6º, do Regimento Interno do TCU, com a imputação do débito atualizado monetariamente e acrescido de juros de mora, nos termos do art. 202, § 1º, do Regimento Interno do TCU, descontado o valor eventualmente recolhido, com a aplicação da multa prevista no art. 57 da Lei 8.443/1992.
Por fim, como não houve elementos que pudessem modificar o entendimento acerca das irregularidades em apuração, mantém-se a matriz de responsabilização presente na peça 48.
PROPOSTA DE ENCAMINHAMENTO
Diante do exposto, submetemos os autos à consideração superior, propondo ao Tribunal:
considerar revel a responsável Marlene Gonçalves Cardoso, para todos os efeitos, dando-se prosseguimento ao processo, com fulcro no art. 12, § 3º, da Lei 8.443/1992; 
julgar irregulares, nos termos dos arts. 1º, inciso I, 16, inciso III, alíneas b e c, da Lei 8.443/1992, c/c os arts. 19 e 23, inciso III, da mesma Lei, as contas da responsável Marlene Gonçalves Cardoso, condenando-a ao pagamento das importâncias a seguir especificadas, atualizadas monetariamente e acrescidas dos juros de mora, calculadas a partir das datas discriminadas até a data da efetiva quitação do débito, fixando-lhe o prazo de quinze dias, para que comprove, perante o Tribunal, o recolhimento das referidas quantias aos cofres do Fundo Nacional de Assistência Social, nos termos do art. 23, inciso III, alínea 'a', da citada lei, c/c o art. 214, inciso III, alínea 'a', do Regimento Interno do TCU.  
		Débitos relacionados à responsável Marlene Gonçalves Cardoso (CPF: XXX.679.792-XX) :
	Data de ocorrência
	Valor histórico (R$) 

	5/1/2016
	3.597,45

	12/1/2016
	15.700,00

	15/1/2016
	21.650,00

	3/2/2016
	8.100,00

	12/2/2016
	3.608,47

	18/2/2016
	5.200,00

	1/3/2016
	700,00

	18/2/2016
	4.400,00

	1/3/2016
	1.091,00

	18/2/2016
	13.700,00

	18/2/2016
	700,00

	1/3/2016
	2.300,00

	19/1/2016
	1.750,00

	3/2/2016
	8.600,00

	18/2/2016
	5.700,00

	1/3/2016
	900,00

	18/5/2016
	1.115,00

	14/7/2016
	3.608,47

	22/7/2016
	2.840,00

	10/8/2016
	3.608,47

	16/9/2016
	3.608,47

	18/10/2016
	2.700,00

	21/10/2016
	3.608,47

	28/11/2016
	3.608,47

	20/12/2016
	3.608,47

	27/12/2016
	3.000,00

	28/12/2016
	3.000,00

	29/12/2016
	3.000,00

	30/12/2016
	2.800,00

	2/6/2016
	1.111,00

	2/6/2016
	530,20

	8/6/2016
	1.376,95

	8/6/2016
	1.234,24

	8/6/2016
	4.395,00

	8/6/2016
	14.949,16

	13/6/2016
	3.608,47

	13/6/2016
	3.608,47

	14/6/2016
	620,00

	14/6/2016
	800,00

	16/6/2016
	8.780,00

	16/6/2016
	2.200,00

	14/7/2016
	3.608,47

	14/7/2016
	7.200,00

	14/7/2016
	2.850,00

	14/7/2016
	3.608,47

	20/7/2016
	2.200,00

	21/7/2016
	7.388,00

	22/7/2016
	3.000,00

	26/7/2016
	7.860,00

	3/8/2016
	978,80

	4/8/2016
	20.000,00

	5/8/2016
	12.500,00

	5/8/2016
	9.500,00

	5/8/2016
	13.000,00

	11/8/2016
	3.608,47

	11/8/2016
	1.728,60

	11/8/2016
	3.608,47

	13/9/2016
	25.000,00

	14/9/2016
	3.720,00

	14/9/2016
	5.000,00

	16/9/2016
	3.608,47

	16/9/2016
	3.608,47

	17/10/2016
	6.800,00

	18/10/2016
	23.800,00

	21/10/2016
	3.608,47

	21/10/2016
	10.000,00

	31/10/2016
	11.650,00

	1/11/2016
	24.640,00

	1/11/2016
	16.240,00

	10/11/2016
	2.200,00

	22/11/2016
	30.000,00

	23/11/2016
	14.700,00

	28/11/2016
	3.608,47

	7/12/2016
	3.000,00

	12/12/2016
	15.900,00

	12/12/2016
	14.600,00

	20/12/2016
	1.274,50

	26/12/2016
	30.000,00

	26/12/2016
	2.200,00

	29/12/2016
	45.000,00

	29/12/2016
	14.500,00

	30/12/2016
	12.600,00

Valor atualizado do débito (com juros) em 29/11/2022: R$ 873.981,29.
aplicar à responsável Marlene Gonçalves Cardoso, a multa prevista no art. 57 da Lei 8.443/1992 c/c o art. 267 do Regimento Interno do TCU, fixando-lhe o prazo de quinze dias, a contar da notificação, para que comprove, perante o Tribunal (art. 214, III, alínea 'a', do Regimento Interno do TCU) , o recolhimento da dívida aos cofres do Tesouro Nacional, atualizada monetariamente desde a data do acórdão que vier a ser proferido por este Tribunal até a data do efetivo recolhimento, se paga após o vencimento, na forma da legislação em vigor;
autorizar, desde logo, a cobrança judicial das dívidas, caso não atendida a notificação, na forma do disposto no art. 28, inciso II, da Lei 8.443/1992;
autorizar também, desde logo, se requerido, com fundamento no art. 26, da Lei 8.443, de 1992, c/c o art. 217, §1º do Regimento Interno do TCU, o parcelamento da (s) dívida (s) em até 36 parcelas, incidindo, sobre cada parcela, corrigida monetariamente, os correspondentes acréscimos legais, fixando-lhe o prazo de quinze dias, a contar do recebimento da notificação, para comprovar, perante o Tribunal, o recolhimento da primeira parcela, e de trinta dias, a contar da parcela anterior, para comprovar os recolhimentos das demais parcelas, devendo incidir, sobre cada valor mensal, atualizado monetariamente, os juros de mora devidos, no caso do débito, na forma prevista na legislação em vigor, alertando o responsável de que a falta de comprovação do recolhimento de qualquer parcela importará o vencimento antecipado do saldo devedor, nos termos do § 2º do art. 217 do Regimento Interno deste Tribunal; 
enviar cópia do Acórdão a ser prolatado à Procuradoria da República no Estado do Amazonas, nos termos do § 3º do art. 16 da Lei 8.443/1992, c/c o § 7º do art. 209 do Regimento Interno do TCU, para adoção das medidas cabíveis; e
enviar cópia do Acórdão que vier a ser proferido à Secretaria Especial do Desenvolvimento Social e ao responsável, para ciência;
informar à Procuradoria da República no Estado do Amazonas, à Secretaria Especial do Desenvolvimento Social e ao responsável que a presente deliberação, acompanhada do Relatório e do Voto que a fundamenta, está disponível para a consulta no endereço www.tcu.gov.br/acordaos, além de esclarecer que, caso requerido, o TCU poderá fornecer sem custos as correspondentes cópias, de forma impressa; e
informar à Procuradoria da República no Estado do Amazonas que, nos termos do parágrafo único do art. 62 da Resolução TCU 259/2014, os procuradores e membros do Ministério Público credenciados nesta Corte podem acessar os presentes autos de forma eletrônica e automática, ressalvados apenas os casos de eventuais peças classificadas como sigilosas, as quais requerem solicitação formal."
	É o relatório.

Subprocurador-Geral Lucas Rocha Furtado

TOMADA DE CONTAS ESPECIAL. FNAS. NÃO COMPROVAÇÃO DA REGULAR APLICAÇÃO DOS RECURSOS. CITAÇÃO. AUDIÊNCIA. REVELIA. CONTAS IRREGULARES. DÉBITO. MULTA.

TOMADA DE CONTAS ESPECIAL (TCE)

Unidade de Auditoria Especializada em Tomada de Contas Especial (AudTCE)

Em exame tomada de contas especial instaurada pela Secretaria Especial do Desenvolvimento Social em nome de Marlene Gonçalves Cardoso, ex-prefeita de Jutaí/AM, em razão da não comprovação da regular aplicação de recursos repassados pela União, em face da não apresentação de documentos comprobatórios das despesas realizadas com recursos transferidos para execução de programas do Fundo Nacional de Assistência Social (FNAS) , no exercício de 2016, totalizando R$ 610.913,89.
2.	A irregularidade motivou a citação da responsável, no endereço constante da base da dados da Receita Federal, com ciência no dia 6/10/2022. Embora tenha comparecido aos autos para solicitar prorrogação de prazo para apresentar defesa (peça 58) , o que foi deferido (peça 59) , a responsável permaneceu silente, configurando-se sua revelia. Nesse caso, deve-se dar prosseguimento ao processo com os elementos nele contidos, cabendo registrar que os argumentos apresentados na fase interna da TCE não elidem a irregularidade apontada.
3.	Como se sabe, o processo de tomada de contas especial, tendo em vista sua natureza jurídica e a sua finalidade de avaliar a correta aplicação de recursos públicos por parte daquele que os geriu, é um processo eminentemente documental, cabendo ao gestor apresentar os documentos exigidos pela lei para comprovar a correta aplicação dos recursos recebidos. 
4.	No presente caso, não tendo sido apresentada documentação comprobatória das despesas realizadas, e inexistindo elementos de defesa que possam ser aproveitados pela ex-prefeita, não há como aferir a destinação dada aos valores transferidos. 
5.	Desse modo, ante a inocorrência de prescrição, conforme análise realizada pela unidade técnica, acompanho as propostas uniformes, no sentido de julgar irregulares as contas de Marlene Gonçalves Cardoso, condenando-a ao recolhimento do débito apurado no processo, com a aplicação da multa prevista no art. 57 da Lei 8.443/1992, penalidade para a qual fixo o valor de R$ 40.000,00 (quarenta mil reais) .
Ante o exposto, voto no sentido de que o Tribunal adote o acórdão que ora submeto à deliberação deste Colegiado.
TCU, Sala das Sessões, em 28 de fevereiro de 2023.
JORGE OLIVEIRA 
Relator